【裁判字號】    99,消債抗,4
【裁判日期】    990818
【裁判案由】    更生
【裁判全文】
臺灣桃園地方法院民事裁定             99年度消債抗字第4號
抗  告  人  甲○○
上列當事人聲請更生事件，對於中華民國98年12月31日本院98年
度消債更字第203 號裁定提起抗告，本院裁定如下：
    主    文
抗告駁回。
抗告程序費用新臺幣壹仟元由抗告人負擔。
    理    由
一、按債務人不能清償債務或有不能清償之虞者，得依本條例所
    定更生或清算程序，清理其債務。消費者債務清理條例第3
    條定有明文。故債務人聲請更生或清算，須符合不能清償債
    務或有不能清償之虞之要件。又聲請更生或清算不合程式或
    不備其他要件者，法院應以裁定駁回之，但其情形可以補正
    者，法院應定期間先命補正，復為同條例第8 條所明定。消
    費者債務清理條例更生之規範目的，係在維持債務人基本生
    活之情況下，於債務人之能力範圍內盡力清償債務，乃在幫
    助陷於經濟上困境之債務人，得藉由更生或清算程序，走出
    經濟困境，避免走向絕路，實現憲法所保障之生命權，非謂
    債務人得任意利用債務清理程序減輕債務。
二、本件抗告意旨略以：抗告人雖於民國97年7 月30日與安泰商
    業銀行等銀行成立個別協商一致性方案，惟該等協商並非消
    費者債務清理條例第151 條第1 項及第6 項所稱之債務協商
    ，自無受同條例第5 項規定之限制，而原審認抗告人與各銀
    行成立個別協商一致性方案後，須有不可歸責於己致履行有
    重大困難之事由，始得聲請更生，係於法律規定外創設其他
    限制，依法無據。況抗告人雖自97年7 月起與安泰商業銀行
    等金融機構成立個別協商一致性方案，然包括土地銀行之勞
    工紓困貸款債務，每月應攤付新台幣（下同）2 萬2,446 元
    ，而抗告人每月收入僅3 萬元，收入扣除上開協議款項後，
    剩餘金額已無法支應抗告人每月必要生活費用及子女之扶養
    費。且抗告人於原審雖自承仍代前夫繳納房屋貸款，惟此係
    因抗告人前商請前夫以房屋貸款後，借貸予抗告人之妹，嗣
    抗告人之妹無力償還，乃由抗告人協助攤還，惟此係抗告人
    主觀上認應優先協助攤還前夫房貸，以免前夫房屋遭銀行拍
    賣，姑不論抗告人此想法有無不當，核與抗告人無力清償自
    己債務之客觀事實不生影響，自不得以抗告人主觀想法，而
    認抗告人非有不能清償債務清事，為此提起抗告等語。
三、經查：
  (一)本件抗告人因消費借貸、信用卡等債務，對於安泰商業銀行
    等債權人負欠無擔保債務232 萬8,412 元，於消費者債務清
    理條例施行前，曾於95年5 月30日依金融主管機關協調成立
    之中華民國銀行公會會員辦理消費金融案件無擔保債務協商
    機制，與最大債權銀行安泰商業銀行達成協商，協議自95年
    7 月起，分90期，以利率4%，每期按月還款3 萬6,567 元，
    抗告人嗣於97年2 月間毀諾等情，有協議書、無擔保債務還
    款計劃、財團法人金融聯合徵信中心當事人綜合信用報告-
    債務清理條例前置協商專用債權人清冊各1 份（原審卷第16
    、17、35 -38頁）在卷可稽，堪信為真實。
  (二)原審雖認抗告人毀諾未履行上開協商條件後，再與安泰商業
    銀行等金融機構依中華民國銀行商業同業公會全國聯合會成
    立個別協商一致性方案，每月合計應攤還2 萬2,696 元，然
    其於薪資無明顯變動下，又率爾毀諾，是屬可歸責於己之事
    由所致。惟消費者債務清理條例第151 條第5 項雖規定，債
    務人與金融機構協商成立者，除非因不可歸責於己之事由，
    致履行顯有重大困難，否則不得聲請更生或清算。然此項規
    定旨在避免債務人任意毀諾已成立之協商，濫用更生或清算
    之裁判上債務清理程序。且依同條第1 項之規定債務人對於
    金融機構因消費借貸等契約而負債務，在聲請更生或清算前
    ，應向最大債權金融機構請求協商債務清償方案，並表明「
    共同協商」之意旨，依前開法條體例而言，本條第5 項之限
    制自係指「共同協商」，而非與個別債權人成立債務減免或
    緩期清償等個別性債務負擔減輕方案而已。本件抗告人雖自
    97年7 月30日起至同年10月8 日即陸續依中華民國銀行公會
    會員辦理消費金融案件無擔保債務個別協商一致性機制與安
    泰商業銀行、國泰世華商業銀行、萬泰商業銀行、台北富邦
    商業銀行、荷蘭銀行、陽信商業銀行、台中商業銀行及台灣
    中小企業銀行等債權人達成分期還款協議，成立個別協商一
    致性方案（原審第184-194 頁），然上開協商屬個別協商，
    非共同協商，本即毋須審認債務人究有無不可歸責於己之事
    由，致履行顯有重大困難，惟本院仍須就抗告人於95年5 月
    30日依金融主管機關協調成立之中華民國銀行公會會員辦理
    消費金融案件無擔保債務協商機制，與最大債權銀行安泰商
    業銀行達成協商後，是否有因不可歸責於己之事由，致履行
    顯有重大困難，予以審認。
  (三)抗告人主張其自95年以後每月薪資為3 萬元，致無法履行上
    開協商方案等語，固據其提出財政部臺灣省北區國稅局95年
    度至97年度綜合所得稅各類所得資料清單（原審卷第45至47
    頁）為證。然查：1.抗告人於原審自陳於95年5 月協商當時
    之每月收入為5 萬元，現在每月收入為3 萬元（原審卷第14
    1 頁反面），惟其於本院99年4 月13日訊問程序時則改稱其
    於95年間自桃園縣私立桃源老人養護中心（下稱桃源老人養
    護中心）受領之薪資僅36萬5,000 元，有95年度綜合所得稅
    各類所得資料清單可證，是其自95年起每月收入僅3 萬元云
    云，抗告人前後陳述不一，已有可疑。又依抗告人於原審之
    上開陳述，其於95年5 月前月入5 萬元，縱其於協商後即自
    95年6 月起即調降薪資為每月3 萬元，其於95年度之所得總
    額亦應為46萬元（計算式：50,000×5 ＋30,000×7 ＝460,
    000 ），惟抗告人所提出之前揭所得資料清單卻列載抗告人
    95年薪資所得為36萬5,000 元，顯低於其實際所得甚多，況
    抗告人復自承其於95年4 月至97年2 月毀諾期間，經常有多
    餘獎金可供支應（見原審卷第53頁），足見抗告人之收入應
    高於上開所得清單所載。2.再抗告人所提出其於桃源老人養
    護中心97、98年度薪資表雖記載抗告人每月收入為3 萬元，
    然抗告人一再表示其每月可還款金額為1 萬2 千元，而以其
    自稱每月須支出房租7,500 元、膳食費3,000 元、勞健保費
    910 元、通訊費1,250 元及子女扶養費1 萬元等費用計算，
    抗告人每月必要支出為2 萬2,660 元，所得餘額顯不足1 萬
    2,000 元，其如何能在無其他收入下，每月仍得還款1 萬2
    千元？參以抗告人自承其為桃源老人養護中心之主任，負責
    安養院全部的業務，係實際經營之人（原審卷第141 頁反面
    ），而債權人永豐銀行對其聲請強制執行扣薪時，亦遭養護
    中心人員稱錢係由抗告人所管理，故無法扣薪（見本院99年
    4 月13日訊問筆錄）等情觀之，則抗告人所提出之每月薪資
    表之真實性，實非無疑。3.況查，抗告人主張其每月需支出
    房租7,500 元，固提出租賃契約影本為證，然以抗告人已負
    債累累，且抗告人係獨居，子女均與抗告人前夫同住，所需
    空間有限等情而觀，本院認抗告人應得另覓房租較低廉之租
    處居住，是其房屋租金之支出應以5,500 元為適當。再抗告
    人主張其每月需支付2 名子女蔣禹（84年3 月8 日生）、蔣
    融（86年5 月11日生）之扶養費各5,000 元，然查，抗告人
    之未成年子女既係依附於抗告人前夫蔣治提供之住所共同生
    活，且日常生活較為單純，基本生活費用當與成人之基本生
    活費用不同，其支出應較成年人為低，本院認以其等扶養費
    應以97年度最低生活費標準每人9,829 元之60% 計算為宜，
    是聲請人之未成年子女蔣禹、蔣融之每月生活費應以5,897
    元計算，再抗告人之前夫蔣治並非無工作之人，其97年所得
    為35萬5,516 元，名下另有不動產3 筆及汽車1 輛，此有抗
    告人提出之97年度綜合所得稅各類所得資料清單、全國財產
    稅總歸戶財產查詢清單在卷可憑，其自應與抗告人平均負擔
    子女之扶養費，故抗告人每月應負擔之子女之扶養費應計為
    5,897 元。末抗告人陳稱其所主張之通信費1,250 元中有39
    9 元係子女使用手機之基本月費（見本院99年5 月21日訊問
    筆錄），衡以抗告人子女蔣禹、蔣融現年僅15歲、13歲，均
    為國中在學生，尚無使用手機之必要性，是抗告人有關通訊
    費之支出應以891 元（計算式：1,250 －399 ＝891 ）認列
    。綜上，抗告人之每月生活必要支出計為房租5,500 元、膳
    食費3,000 元、勞健保費804 元（見本院卷第54頁）、通訊
    費891 元、子女扶養費5,897 元，合計為1 萬6,092 元，則
    以抗告人所主張之每月薪資3 萬元，縱無法支付95年5 月協
    商還款金額3 萬6,567 元，惟扣除上開必要生活支出外，其
    每月可還款餘額尚有1 萬3,908 元，應足以支應最大債權銀
    行安泰銀行所提出180 期，每期還款金額1 萬4 千元之清償
    條件（見本院99年4 月13日訊問筆錄），然抗告人仍拒絕接
    受，且抗告人自98年4 月起，即以其處理桃源老人養護中心
    財務職務之便，拒絕依本院執行處所核發之扣薪移轉命令將
    其薪資3 分之1 交付債權人（見本院99年4 月13日訊問筆錄
    ），迄今已1 年餘，實難認其有積極還款之意願。衡諸抗告
    人現年44歲（54年12月11日生），至法定退休年齡尚有21年
    ，則債權人所提出之清償方案，應在抗告人得以負擔之範圍
    內，抗告人既有能力依債權銀行所提出之上開條件還款，難
    認抗告人有履行債務顯有重大困難之情事，自無由再利用更
    生程序以達債務清理之必要，是本件債務人聲請更生程序顯
    然已欠缺權利保護必要，依上說明，自應駁回其聲請。從而
    ，原審裁定駁回抗告人更生之聲請，理由雖有不同，但結論
    並無二致，抗告意旨猶執前詞，指摘原裁定不當，求予廢棄
    另為裁定，仍為無理由，應予駁回。
四、據上論結，本件抗告為無理由，依消費者債務清理條例第15
    條，民事訴訟法第495 條之1 第1 項、第450 條、第95條、
    第78條，裁定如主文。
中    華    民    國    99    年    8     月    18    日
                民事第二庭      審判長法  官  劉克聖
                                      法  官  張震武
                                      法  官  劉佩宜
正本係照原本作成。
本裁定不得再抗告
中    華    民    國    99    年    8     月    19    日
                                      書記官  賴柏仲

司法院資訊處製作；財團法人民間司法改革基金會備份。
